【裁判字號】    98,花易,24
【裁判日期】    980930
【裁判案由】    侵占
【裁判全文】
臺灣花蓮地方法院刑事判決            98年度花易字第24號
公  訴  人  臺灣花蓮地方法院檢察署檢察官
被      告  丁○○
                      號
上列被告因侵占案件，經檢察官聲請簡易判決處刑（97年度偵字
第2065號），本院認不宜以簡易判決處刑，改以通常程序審理判
決如下：
    主  文
丁○○無罪。
    理  由
一、公訴意旨略以：緣陳正國（另為不起訴處分）於民國 96年2
    月初某日，在花蓮縣吉安鄉○○路 6號，交付丁○○新台幣
    （下同）2 萬元，作為贊助甲○○○○○○之活動經費。詎
    丁○○意圖為自己不法之所有，除於96年3月間，以1萬元購
    買25件球衣，並分送部分球衣予壘球隊隊員外，竟將剩餘之
    1萬元及 5、6件左右之球衣，據為己有而侵占，因認被告涉
    犯刑法第335條第1項之侵占罪嫌云云。
二、按犯罪事實應依證據認定之，無證據不得認定犯罪事實，又
    不能證明被告犯罪者，應諭知無罪之判決，刑事訴訟法第15
    4條第2項、第301條第1項分別定有明文。次按被告或共犯之
    自白，不得作為有罪判決之唯一證據，仍應調查其他必要之
    證據，以察其是否與事實相符，同法第156條第2項定有明文
    。
三、檢察官認被告涉犯侵占罪嫌，無非係以被告自白、證人陳正
    國、葉闊村、趙世源、戊○○、黃鏡峰、乙○○、己○○、
    游騰正、丙○○、陳龍籌、王瑋華、郭弘儀、許書彰等13人
    之證詞及體育用品社之免用發票收據為其依據。惟查:
  (一)花蓮縣政府警察局吉安分局係認被告為該分局北昌派出所警
    員，於96年2月1日持本院搜索票前往嫌犯陳正國住處執行搜
    索，經陳正國同意採尿送驗，然被告於 96年2月初，竟要求
    陳正國贊助甲○○○○○○ 2萬元，事後被告在得知陳正國
    尿液送驗結果呈安非他命陽性反應，仍未依法將該毒品危害
    防制條例案件移送偵辦，嗣經該分局清查案件時，發現陳正
    國毒品案件延宕年餘尚未移送，始據以偵辦，因此移送台灣
    花蓮地方法院檢察署偵辦被告涉犯貪污治罪條例第4條第1項
    第 5款對於違背職務之行為，要求、期約或收受賄賂或其他
    不正利益罪嫌，有該分局吉警偵字第0978001236號刑事案件
    報告書乙份附於97年度偵字第2065號卷可參，嗣被告於偵查
    中承認其犯「普通侵占罪」，並於97年8月20日歸還陳正國2
    萬元後，經檢察官聲請簡易判決處刑，具體求刑有期徒刑 4
    月，緩刑3年，有同上偵卷第 25頁之收據以及聲請簡易判決
    處刑書可參。是本件自始即非檢察官所認為之被害人「甲○○○○○○」任何成員，發現經費遭被告侵占而提出告訴，
    遍查全卷，亦無任何該壘球隊成員清查帳目之結果，足以佐
    證該球隊曾有 2萬元之收入，嗣後遭被告丁○○易持有為所
    有而侵占之，尚難僅憑被告片面自白，即認其係犯普通侵占
    罪，合先敘明。況檢察官並非認為被告侵占 2萬元贊助款，
    而僅係侵占「剩餘之5、6件球衣及1 萬元」，若被告確係為
    該壘球隊收取、保管經費，被告現仍為壘球隊成員，如何逕
    予認定尚未花用之1 萬元業遭被告侵占？又若全盤相信被告
    自白，則被告辯稱係以其中1萬元購買25 件球衣，發給隊友
    後，剩餘之5、6件球衣其找不到，而非其據為己有，則該部
    分遺失之球衣，亦尚難認被告主觀上有侵占意圖。末者，本
    件被害人既係甲○○○○○○，陳正國確係單純贊助，則被
    告承認侵占罪，需賠償之對象應係壘球隊，為何反而歸還陳
    正國2萬元，將陳正國當作本案被害人？均有矛盾。
  (二)次查: 證人陳正國迭於警偵訊中明確證述（其警詢證詞經當
    事人同意有證據能力，經核作成狀況亦無不適當情事，依照
    刑事訴訟法第159條之5第1 項之規定，具證據能力）：「我
    是由一位擔任北昌派出所義警幹事之客戶葉（闊村）先生介
    紹參加甲○○○○○○，我有繳納球隊費用2 萬元，我告知
    葉姓客人我又遭到搜索，葉先生表示我在做生意，為避免遭
    到搜索，可以考慮贊助球隊經費，所以我就參加，我沒有在
    球隊擔任任何職務，我是於96年2月4日由葉先生帶我前往北
    昌派出所將2 萬元交給警員丁○○，我願意與丁○○及葉闊
    村在法院對質。」等語（見 97年3月30日調查筆錄，附於警
    卷第15頁以下）、「我不認識丁○○，葉闊村是我的客戶，
    問我為何被搜索，我告訴葉男不知道是何人檢舉我，他說若
    能參加某種顧問，這種被搜索的事會減少，96年2月1日我被
    搜索，葉男是一星期後到我店內告訴我，過了 5天左右，我
    就拿 2萬元，葉男帶我去派出所內，引見丁○○與我見面，
    葉男說丁○○是球隊領隊，我說我付 2萬元參加球隊顧問，
    要贊助球隊。我不認識丁○○，也未與丁○○聊天，因為葉
    男說我若參加顧問，比較不會被搜索，所以葉男帶我去派出
    所找丁○○，我才認識丁○○。」（見偵卷第12、13頁訊問
    筆錄），雖前後所述支付 2萬元之時間稍有出入，然經與被
    告之供述相核，支付2萬元之日期應係 96年2月4日（即搜索
    後第3天）無誤，又證人陳正國一再強調其支付2萬元之動機
    、目的乃「以加入球隊顧問、贊助經費為名，避免將來被警
    方搜索」，而被告丁○○自78年開始從事警察職務，對於偵
    辦中案件與當事人之間互動應有之分際、守則當屬熟稔，於
    對證人陳正國執行毒品案件搜索職務後第 3天，見義警幹事
    葉闊村將素不相識，亦未曾一起打過壘球之嫌犯陳正國攜至
    派出所，由陳正國主動表示要贊助 2萬元加入「甲○○○○○○」，衡諸常情，其主觀上是否單純係出於「為球隊收取
    、持有經費」之意思，實值懷疑。
  (三)又證人趙世源、戊○○、黃鏡峰、乙○○、己○○、游騰正
    、陳龍籌、王瑋華、郭弘儀、許書彰10人均於警詢中證稱（
    上開證詞經當事人同意有證據能力，經核作成狀況亦無不適
    當情事，依照刑事訴訟法第159條之5第1 項之規定，具證據
    能力）其等為甲○○○○○○成員，依其等所述，成員均為
    公職人員，而僅證人戊○○、乙○○、己○○3 人收到丁○○所發放之球衣，與被告丁○○所述購買15件或25件之數量
    均相差甚遠，又證人3 人均當庭提出球衣作為證據，雖款式
    與被告丁○○所述大致相符，然被告丁○○供稱: 「我買好
    球衣之後，到了比賽那一天，我拿到球場看到球員就發，是
    哪一場比賽我記不起來，是哪一個月份的比賽我也想不起來
    ，但不是紅不讓體育盃壘球錦標賽，是哪一場比賽我回去也
    查不到了。」，與3 名證人到庭證稱是在北昌派出所拿到球
    衣，對於當天有無比賽不記得，也不記得拿到球衣的時間等
    節不符，況其中兩件球衣迄今尚未拆封，更足徵被告所述是
    為了比賽而發放球衣給參賽球員云云為虛捏。又上開3 名證
    人均證稱: 「球隊並未開會選幹部，加入也不需要繳納會費
    ，球隊經費來源不清楚，平常沒有練球，遇有比賽時直接報
    名參賽」等語，足認所謂「甲○○○○○○」結構鬆散，並
    沒有所謂總務或財務人員之職務設置，亦無向隊員收取任何
    經費，故平日應無經費需要保管，而丁○○發放球衣時，球
    員並無立即穿著此款長袖球衣之需要或場合，被告也無在球
    隊擔任任何職位，並無自行決定為球隊收取、保管及決定如
    何花用經費之職位或權責，堪認被告丁○○所述其為「球隊
    總務兼聯絡人」，乃為球隊向陳正國收取贊助款，並使用該
    款項為球隊購買球衣之自白，並不實在。
  (四)末查，被告於 97年3月26日在花蓮縣警察局吉安分局偵查隊
    供述其將2萬元拿去買球衣15 件（每件4百元，共6千元）、
    壘球及吃飯用，沒有辦法提供收據明細等語，卻於嗣後不詳
    日期，突然提出紅不讓體育用品社 96年3月之免用發票收據
    乙紙作為佐證（見警卷第63頁），內容為「北昌派出所」購
    買高領內衣25件，共 1萬元，與其先前供述件數、金額不符
    ，該收據是否為真已令人生疑，又其於本院供稱收據是本來
    就有的，是後來回到北昌派出所 3樓宿舍，在打包的箱子裡
    面找出來，並不是事後請商家補開的云云，核與證人即該用
    品社職員吳逸茹到庭證稱: 「我 96年9月開始任職，被告來
    買球衣時，我應該還沒有到職，（經提示上開收據），收據
    上是我的字跡，因為我之前就偶爾會去店內幫忙，實際負責
    人丙○○是我的表哥，收據上沒有寫日期是我忘了寫，這張
    收據是事後補開的，賣衣服的時候我根本不在店內，我不知
    道，是丁○○來要求我補開收據，我問表哥丙○○還有表姊
    黃惠玲，她們就翻閱店內帳目，我表哥比較記得誰來買，96
    年的帳目我已經丟掉了，銷貨紀錄是我表哥最清楚，汪漢忠
    要補開發票的原因我忘記了，他應該是跟我表哥說，那時我
    才剛剛開始做事，所以我表哥叫我做我就做，丁○○來要求
    補開的月份我忘了」等語明確，證人與被告並無恩怨關係，
    其所述收據乃事後補開乙節應堪採信，且被告於對於上開證
    詞表示意見時，先稱: 「收據是我在 97年3月26日吉安分局
    偵查隊詢問之後去要求補開的」，嗣又改口稱「不是補開收
    據，收據是本來就有的，我只是回去找出來而已。」云云，
    不足採信。該收據既係本案東窗事發後所開，而證人吳逸茹
    對於被告是否確實先前有至該店購買球衣根本不知情，係聽
    丙○○指示逕開收據，而證人丙○○於 97年4月14日警詢中
    卻證稱：「我沒有印象丁○○於 96年3月到店內買黑色內襯
    球衣，我不知道，我沒有開發票只有開收據，但我收據沒有
    留底。」等語（該證詞經當事人同意有證據能力，經核作成
    狀況亦無不適當情事，依照刑事訴訟法第159條之5第1 項之
    規定，具證據能力），足以認定被告丁○○自述將陳正國交
    付之2萬元其中1萬元用於購買球衣乙節，證人丙○○並無印
    象、證人吳逸茹並不知情，現已無帳目可查，可謂毫無佐證
    ，尚難採信。該收據應係被告接受吉安分局偵查隊詢問後，
    所自行捏造之有利證據（對違背職務收賄罪有利）。
四、綜上，足認證人陳正國交付2 萬元乃為避免將來遭搜索之目
    的，且被告丁○○亦明知其並無為「甲○○○○○○」收取
    、保管經費之權責，陳正國於甫遭其搜索後前來派出所主動
    「贊助」2 萬元，當係暗示希望日後避免、減少搜索之意思
    ，堪認「贊助甲○○○○○○」云云，乃雙方通謀虛偽意思
    表示，雙方顯然欠缺由丁○○為球隊持有、保管經費之合意
    ，而係由被告丁○○自始基於不法所有之意圖收受該款，其
    自白為球隊收取、保管經費，欠缺其他積極事證為佐，自不
    能以其自白作為認定被告丁○○犯普通侵占罪之唯一證據。
    本件檢察官之舉證，尚屬不能證明被告犯普通侵占罪，本院
    複查無其他積極證據，足以認定被告係犯普通侵占罪，應為
    無罪之諭知。
五、至於被告遭警方移送偵查之違背職務收賄罪，業經台灣花蓮
    地方法院檢察署檢察官迭以97年度偵字第2065號、97年度偵
    續字第80號為不起訴處分，並由台灣高等法院花蓮分院檢察
    署以98年度上職議字第319 號駁回再議確定，經本院調閱上
    開卷宗核對無誤。然被告明知警方發動搜索需遵循一定流程
    ，並非其身為基層警員得以單獨、片面決定，仍與葉闊村佯
    以「加入、贊助球隊即可避免、減少被搜索之情形」為由，
    向甫遭搜索之陳正國（若非葉闊村主動指點，陳正國當不可
    能知道有一「甲○○○○○○」存在，又若非葉闊村與丁○○先有共識，丁○○焉有於96年2月4日，在未與陳正國對話
    之情形下，當場在派出所逕行收下陳正國交付之2 萬元之可
    能？），收取2萬元款項，是否涉犯貪污治罪條例第 5條第1
    項第 2款之利用職務上機會詐取財物罪，與上開業經不起訴
    處分確定之事實並不相同，亦與本案檢察官起訴之侵占犯嫌
    不具社會事實同一性，是本院無從審理，應由檢察官另行偵
    查，附此敘明。
據上論斷，應依刑事訴訟法第301條第1項前段，判決如主文。
本案經檢察官吳文正、黃蘭雅到庭執行職務。
中    華    民    國    98    年    9     月    30    日
                  刑事第一庭    審判長法  官  蕭一弘
                                      法  官  黃鴻達
                                      法  官  魏俊明
 以上正本證明與原本無異。
如不服本判決應於收受送達後10日內向本院提出上訴書狀，並應
敘述具體理由。其未敘述上訴理由者，應於上訴期間屆滿後20日
內向本院補提理由書 (均須按他造當事人之人數附繕本)「 切勿
逕送上級法院」。告訴人或被害人如對於本判決不服者，應具備
理由請求檢察官上訴，其上訴期間之計算係以檢察官收受判決正
本之日期為準。
中    華    民    國    98    年    9     月    30    日
                                      書記官


司法院資訊處製作；財團法人民間司法改革基金會備份。
